最高法院民事判決　　　　　　九十六年度台上字第二八三五號
上　訴　人　地○○
　　　　　　Ｘ○○
　　　　　　Ｙ○○
　　　　　　Ｚ○○
　　　　　　Ｅ○○
　　　　　　宇○○
　　　　　　宙○○
　　　　　　玄○○
　　　　　　Ｄ○○
　　　　　　Ｎ○○
　　　　　　Ｏ○○
　　　　　　Ｐ○○
　　　　　　Ｑ○○
　　　　　　Ｒ○○
上　一　人
法定代理人　ｊ○○
共　　　同
訴訟代理人　游勝韃律師
上　訴　人　黃○○
　　　　　　Ａ○○
　　　　　　Ｂ○○
　　　　　　Ｃ○○
　　　　　　Ｈ○○
　　　　　　Ｉ○○
　　　　　　Ｊ○○
　　　　　　Ｋ○○
　　　　　　Ｌ○○
　　　　　　Ｍ○○
　　　　　　Ｆ○○
　　　　　　Ｇ○○
　　　　　　Ｔ○○
　　　　　　Ｓ○○
　　　　　　Ｕ○○
　　　　　　Ｖ○○
　　　　　　Ｗ○○
被 上訴 人　乙○○
兼 上一 人
法定代理人　ｋ○○
被 上訴 人　己○○
　　　　　　庚○○
　　　　　　辛○○
　　　　　　壬○○
　　　　　　癸○○
　　　　　　卯○○
　　　　　　辰○○
　　　　　　酉○○
　　　　　　戌○○
　　　　　　亥○○
　　　　　　丙○○
　　　　　　戊○○
　　　　　　ａ○○（子○○之承受訴訟人）
　　　　　　ｂ○○（同上）
　　　　　　ｃ○○（同上）
　　　　　　丑○○
　　　　　　甲○○
　　　　　　天○○（龔安石之承受訴訟人）
　　　　　　巳○○
　　　　　　午○○
　　　　　　未○○
　　　　　　申○○
　　　　　　ｄ○○（寅○○之承受訴訟人）
　　　　　　ｅ○○（同上）
　　　　　　ｆ○○（同上）
　　　　　　ｇ○○（同上）
　　　　　　ｈ○○（同上）
　　　　　　ｉ○○（同上）
　　　　　　丁○○
上　一　人
法定代理人　ｌ○○
上列當事人間請求分割共有物事件，上訴人對於中華民國九十五
年十二月六日台灣高等法院第二審判決（八十九年度重上字第五
二二號），提起上訴，本院判決如下：
    主  文
原判決廢棄，發回台灣高等法院。
    理  由
本件係請求分割共有物事件，其為訴訟標的之法律關係對於共同
訴訟之各人必須合一確定，故上訴人地○○、Ｘ○○、Ｙ○○、
Ｚ○○、Ｅ○○、宇○○、宙○○、玄○○、Ｄ○○、Ｎ○○、
Ｏ○○、Ｐ○○、Ｑ○○及Ｒ○○對原判決提起第三審上訴，依
民事訴訟法第五十六條第一款規定，其效力及於未提起上訴之同
造當事人黃○○、Ａ○○、Ｂ○○、Ｃ○○、Ｈ○○、Ｉ○○、
Ｊ○○、Ｋ○○、Ｌ○○、Ｍ○○、Ｆ○○、Ｇ○○、Ｔ○○、
Ｓ○○、Ｕ○○、Ｖ○○及Ｗ○○（下稱黃○○等十七人），爰
將黃○○等十七人併列為上訴人，合先敘明。
次查被上訴人主張：坐落於台北縣鶯歌鎮○○段崁腳小段一一三
地號土地，地目建，面積四五八八平方公尺，為兩造所共有，應
有部分各如原判決附表（下稱附表）(三)所示，系爭土地依其使用
目的並無不能分割之情形，兩造亦無不分割之特約，惟無法達成
分割之協議等情，爰求為分割系爭土地之判決。
上訴人則以：系爭土地業經被上訴人之祖先出售予伊之先祖，雖
未辦理移轉登記，但早已交付與伊祖先占有使用，並由伊繳納地
價稅，伊縱無所有權，亦有使用權存在，被上訴人明知上情，仍
提起本件訴訟，顯剝奪伊之使用權。又被上訴人於原審追加一審
被告曾永藏之繼承人Ｎ○○、Ｏ○○、Ｐ○○、Ｑ○○、Ｒ○○
等五人為當事人，足證其對前開Ｎ○○等五人未先踐行協議分割
之程序，即逕將伊等列為不欲分割之他共有人而提起訴訟，亦與
民法第八百二十四條第一項之規定及立法理由相違背等語，資為
抗辯。
原審將第一審駁回被上訴人之訴之判決予以廢棄，改為判決如附
表(二)所示之分割及附表(五)所示之互為補償，無非以：按除因物之
使用目的不能分割或契約訂有不分割之期限者外，共有人得隨時
請求分割共有物，此觀民法第八百二十三條第一項之規定自明。
被上訴人主張系爭一一三地號土地，面積四五八八平方公尺，為
兩造所共有，應有部分各如原判決附表(三)所載，兩造就該土地無
不分割之特約，依其使用目的亦無不能分割之情形，惟無法協議
分割之事實，為兩造所不爭執，並有土地登記謄本可稽，其訴請
分割該共有土地，自應准許。查系爭土地位於鶯歌鎮曾厝地區，
西側臨十二米西湖路，但有高低落差，北側臨五米之巷道，編定
為山坡原保育區丙種建築用地，其上有門牌台北縣鶯歌鎮曾厝巷
一一號、一三號、一九號、二七號、二九號、三一號、三五號、
三五之一號、三七號、三七之一號房屋，及其他無門牌編號之土
角厝、鐵皮屋，均未辦理保存登記，使用現況如附表(一)所示，主
要作建築使用，有三合院平房及數棟二、三樓造之加強磚造透天
厝，上訴人宇○○、宙○○、Ｚ○○、Ｙ○○、Ｘ○○占用上開
二七號、二九號、三一號房屋使用，上訴人地○○、Ｅ○○、Ｄ
○○、玄○○占用三五號、三五之一號、三七號、三七之一號房
屋使用，上訴人Ｎ○○、Ｑ○○、Ｏ○○、Ｐ○○、Ｒ○○占用
一九號房屋使用，上訴人Ｆ○○、Ｇ○○占用一三號房屋使用，
其餘上訴人、被上訴人均未使用系爭土地，經履勘、測量屬實。
參以目前系爭土地上建物分佈狀況，及實際使用建物之情形，並
斟酌未使用建物之共有人均表明不願分得建物所在土地，而使用
建物之共有人均表示願分配於其建物所在之土地，以及系爭二、
三樓造之加強磚造透天厝仍具有相當之經濟價值各情，分割方法
為如附表(二)所示較適當。並斟酌系爭土地依鑑定機關評估結果，
住宅條件尚稱良好，且事實上亦係作建屋使用，至評定系爭土地
之價值，因目前供通行用之道路乃私設巷道，位置及寬度均不確
定，上訴人為使系爭土地作有效利用同意將私設巷道之位置加以
變更移動，顯見共有人對於系爭土地日後供建屋之用，有一致之
看法，而依鑑定人之勘估作業採比較法及土地開發分析法估算系
爭土地之價格，比較法所評估之土地成本價格每坪新台幣（下同
）五萬五千元，土地開發分析法所評估之土地成本價格為每坪五
萬一千元，並以所分割土地位置之不同，各按不同價值計算，計
算結果上訴人地○○、Ｅ○○、Ｄ○○、玄○○、Ｎ○○、Ｏ○
○、Ｐ○○、Ｑ○○、Ｒ○○、宇○○、宙○○應按附表(五)所示
之金額，依序補償如同附表受補償人。上訴人宇○○、宙○○、
玄○○、Ｅ○○等人所為應以公告地價作為補償基準之抗辯，均
無可採等詞，為其判斷之基礎。
惟按法院准為裁判分割共有物，性質上乃共有人間應有部分之交
換，自屬處分行為，應以各共有人之處分權存在為前提，而此處
分權必須於事實審言詞辯論終結時存在，否則法院即無從准為裁
判分割。故提起分割共有物之訴，參與分割之當事人以全體共有
人為限，而各共有人之應有部分應以土地登記簿上所記載者為準
。倘於第二審言詞辯論終結前發生共有人亡故之情形，其繼承人
因繼承關係，固於登記前已取得不動產物權，惟非經登記不得處
分該物權，是以在辦畢繼承登記前，繼承人仍不得以共有人身分
參與共有物之分割。查本件被上訴人子○○、寅○○於原審言詞
辯論終結前亡故，因委有訴訟代理人，依民事訴訟法第一百七十
三條規定其訴訟程序固不因而當然停止。惟子○○、寅○○二人
之繼承人並未辦妥繼承登記，不具分割共有物之處分權，雖經其
承受訴訟，法院仍無從准為裁判分割。原審未斟酌及此，遽為准
予分割之判決，自屬可議。上訴論旨，指摘原判決不當，求予廢
棄，非無理由。又被上訴人卯○○、甲○○、巳○○之送達地址
均與土地登記謄本所載不符，且因查無此址而無法送達。被上訴
人午○○之送達地址為台灣省台北縣三峽鎮○○○路」八十九巷
十二號，與土地謄本所載和平「街」不符，雖經送達收受，仍應
予查明，案經發回宜併注意及之。
據上論結，本件上訴為有理由。依民事訴訟法第四百七十七條第
一項、第四百七十八條第二項，判決如主文。
中　　華　　民　　國　九十六　年　 十二 　月   二十   日
                      最高法院民事第四庭
                          審判長法官  許　朝　雄
                                法官  陳　淑　敏
                                法官  鄭　玉　山
                                法官  吳　麗　女
                                法官  童　有　德
      本件正本證明與原本無異
                                      書  記  官
中　　華　　民　　國　九十六　年　 十二 　月  三十一  日
                                                 H
